ACORDAO-COMPLETO-2544398

ACÓRDÃO 5470/2022 ATA 32/2022 - SEGUNDA CÂMARA

VISTOS, relatados e discutidos estes autos em que se examina ato de concessão de aposentadoria em favor de Vaneuso Gomes da Silva no cargo Auxiliar de motorista oficial da Fundação Nacional de Saúde.
ACORDAM os Ministros do Tribunal de Contas da União, reunidos em Sessão da Segunda Câmara, diante das razões expostas pelo Relator, com fundamento no art. 71, III, da Constituição Federal de 1988, nos arts. 1º, V, e 39, II, da Lei 8.443/1992 e nos arts. 1º, VIII, 259, II, 260, § 1º, e 262, caput e § 2º, do Regimento Interno do TCU, em:
9.1. considerar ilegal o ato de aposentadoria de Vaneuso Gomes da Silva do quadro da Fundação Nacional de Saúde, negando-lhe registro;
9.2. dispensar o ressarcimento das quantias indevidamente recebidas de boa-fé, consoante o Enunciado 106 da Súmula de Jurisprudência do TCU;
9.3. determinar à Fundação Nacional de Saúde que, nos termos do art. 262, caput, do Regimento Interno do TCU, do art. 19, caput, da Instrução Normativa TCU 78/2018 e do art. 6º, § 1º, I, da Resolução TCU 206/2007:
9.3.1. no prazo de quinze dias contados da ciência deste Acórdão, faça cessar o pagamento das parcelas ora impugnadas, sob pena de responsabilidade solidária da autoridade administrativa omissa;
9.3.2. emita novo ato de aposentadoria do interessado, livre da irregularidade apontada, disponibilizando-o a este Tribunal, por meio do Sistema e-Pessoal, nos termos e prazos fixados na IN-TCU 78/2018;
9.3.3. dê ciência deste Acórdão ao interessado, alertando-o de que o efeito suspensivo proveniente da interposição de eventuais recursos junto a este Tribunal não o eximirá da devolução dos valores percebidos indevidamente após sua notificação, caso os recursos não sejam providos;
9.3.4. no prazo de trinta dias contados da ciência desta deliberação pela unidade jurisdicionada, disponibilize a este Tribunal, por meio do Sistema e-Pessoal, comprovantes da data em que o interessado tomou conhecimento deste Acórdão;
9.4. dar ciência deste Acórdão ao órgão responsável pela concessão, informando que o teor integral da deliberação poderá ser obtido no endereço eletrônico www.tcu.gov.br/acordaos.

Aposentadoria de Vaneuso  Gomes da Silva do quadro de pessoal da Fundação Nacional de Saúde

Segunda Câmara

Fundação Nacional de Saúde.

3. Interessados/Responsáveis:
3.1. Interessado: (XXX.248.254-XX).

13.1. Ministros presentes: Bruno Dantas (Presidente), Aroldo Cedraz e Antonio Anastasia (Relator).

ANTONIO ANASTASIA

Aprecia-se ato de aposentadoria em favor de Vaneuso Gomes da Silva no cargo de motorista oficial da Fundação Nacional de Saúde (peça 3) . 
2. 	Reproduzo a seguir a instrução da Secretaria de Fiscalização de Integridade de Atos e Pagamentos de Pessoal (peça 5) , ratificada por um dos diretores da unidade (peça 6) , sob delegação de competência do secretário, e pelo Ministério Público (peça 7) , no sentido de considerar ilegal a inativação:
"INTRODUÇÃO
Trata-se de ato de aposentadoria, submetido, para fins de registro, à apreciação do Tribunal de Contas da União (TCU) , de acordo com o art. 71, inciso III, da Constituição Federal.  O ato foi cadastrado e disponibilizado ao TCU por intermédio do Sistema e-Pessoal, na forma do art. 2º e 4º da Instrução Normativa TCU 78/2018.
O ato desse processo pertence às seguintes unidades:
Unidade emissora: Fundação Nacional de Saúde.
Unidade cadastradora:  Fundação Nacional de Saúde.
Subunidade cadastradora: Superintendência Estadual da FUNASA em Alagoas.
EXAME TÉCNICO
Procedimentos aplicados
Os procedimentos para exame, apreciação e registro de atos de pessoal encontram-se estabelecidos na Instrução Normativa TCU 78/2018 e na Resolução TCU 206/2007. Essas normas dispõem que os atos de pessoal disponibilizados por meio do e-Pessoal devem ser submetidos previamente a críticas automatizadas, com base em parâmetros predefinidos.
As críticas das informações cadastradas na etapa de coleta do ato foram elaboradas e validadas levando-se em conta as peculiaridades de cada ato. Os itens verificados nessa etapa são inerentes a dados cadastrais, fundamentos legais, mapa de tempo, ficha financeira, assim como eventuais ocorrências de acumulação. Trata-se de verificações abrangentes, minuciosas e precisas e sem a necessidade de ação humana e, portanto, menos suscetível a falhas. As críticas aplicadas estão discriminadas no sistema, no Menu e-Pessoal, opção "Crítica", que podem ser acessadas mediante concessão de perfil específico a servidores do TCU responsáveis pela análise.
Além das críticas automatizadas, há verificação humana adicional no caso de haver alertas do sistema ou informações não formatadas, como esclarecimentos do gestor ou do controle interno.  
As críticas também consideram os registros do Sistema Integrado de Administração de Recursos Humanos (Siape) . O Siape disponibiliza informações atualizadas sobre as parcelas que integram os proventos, diferentemente, portanto, do e-Pessoal, que informa as parcelas no momento do registro do ato. 
Essa confrontação com o Siape fornece uma visão atual e verdadeira da situação, o que permite descaracterizar irregularidades e inconsistências que, embora constantes do e-Pessoal, já foram corrigidas.
As verificações detectadas no ato encontram-se discriminadas na aba de pendências do ato no sistema e-Pessoal, bem como no espelho do ato contemplado por esta instrução.
Exame das Constatações
Ato: 97606/2018 - Inicial - Interessado (a) : VANEUSO GOMES DA SILVA - CPF: XXX.248.254-XX
Parecer do Controle Interno: considerar o ato Legal.
Constatações e análises: 
1.1.1. Houve o registro de pelo menos uma rubrica com 'Denominação para análise pelo TCU = Decisão judicial (16171 - DECISAO JUDICIAL TRANS JUG APO (Decisão judicial - Outros) - R$ 932,00) .
Justificativa do Gestor de Pessoal: Não há. Verificação efetuada no âmbito do TCU.
Análise do Controle Interno:  Não há. Verificação efetuada no âmbito do TCU.
Análise da Equipe Técnica: Ilegal
Não consta no ato a respectiva sentença judicial que embasa o pagamento em análise. Frise-se que a rubrica em menção seria embasada em sentença judicial relativa à 'GACEN INTEGRAL - LEI 11.784/2008' - trânsito em julgado 22/07/2015 - vide item XII do ato. Em consulta aos anexos, constata-se que a UJ não acostou a respectiva sentença, mas um parecer da AGU que é relativo ao pagamento de plano econômico (não há menção de 'GACEN' em seus termos - inclusive o processo citado no referido parecer é o mesmo relativo às rubricas de planos econômicos - 0158800-8519915190003) . O teor do parecer informa que a sentença transitou em julgado em 11/03/1996, a mesma data informada de trânsito em julgado do processo relativo a planos econômicos - v. datas de trânsito em julgado no item XII do ato. Em suma, queda-se evidente que a UJ anexou a sentença relativa a planos econômicos e não aquela relativa a 'GACEN INTEGRAL'.
1.1.2. Houve o registro de pelo menos uma rubrica com 'Denominação para análise pelo TCU = Decisão judicial (16171 - DECISAO JUDICIAL TRANS JUG APO (Decisão judicial - Outros) - R$ 359,81) .
Justificativa do Gestor de Pessoal: Não há. Verificação efetuada no âmbito do TCU.
Análise do Controle Interno:  Não há. Verificação efetuada no âmbito do TCU.
Análise da Equipe Técnica: Ilegal
Trata-se de sentença judicial que concedeu ao interessado o direito à percepção de índice inflacionário plano econômico.
1.1.3. Houve o registro de pelo menos uma rubrica com 'Denominação para análise pelo TCU = Decisão judicial (16171 - DECISAO JUDICIAL TRANS JUG APO (Decisão judicial - Outros) - R$ 289,58) .
Justificativa do Gestor de Pessoal: Não há. Verificação efetuada no âmbito do TCU.
Análise do Controle Interno:  Não há. Verificação efetuada no âmbito do TCU.
Análise da Equipe Técnica: Ilegal
Trata-se de sentença judicial que concedeu ao interessado o direito à percepção de expurgo inflacionário de plano econômico.
1.1.4. Houve o registro de pelo menos uma rubrica com 'Denominação para análise pelo TCU = Decisão judicial (16171 - DECISAO JUDICIAL TRANS JUG APO (Decisão judicial - Outros) - R$ 289,47) .
Justificativa do Gestor de Pessoal: Não há. Verificação efetuada no âmbito do TCU.
Análise do Controle Interno:  Não há. Verificação efetuada no âmbito do TCU.
Análise da Equipe Técnica: Ilegal
Trata-se de sentença judicial que concedeu ao interessado o direito à percepção de expurgo inflacionário de plano econômico.
O quadro resumo de ocorrências e, quando for o caso, o detalhamento da norma legal e da jurisprudência para as inconsistências acima elencadas encontra-se no anexo II dessa instrução. 
Encaminhamento do ato: 
Considerar ILEGAL e recusar registro do ato inicial de Aposentadoria de VANEUSO GOMES DA SILVA do quadro de pessoal do órgão/entidade Fundação Nacional de Saúde, com base nos arts. 71, inciso III, da Constituição Federal, 1º, inciso V, e 39, inciso II, da Lei 8.443/1992 e 260, § 1º, do Regimento Interno. 
Com fulcro no art. 262, caput, do Regimento Interno deste Tribunal, determinar ao órgão/entidade Fundação Nacional de Saúde que: 
emita novo ato, livre da irregularidade ora apontada, em substituição  ao ato de Aposentadoria de VANEUSO GOMES DA SILVA, submetendo-o à nova apreciação por este Tribunal, na forma do artigo 260, caput, também do Regimento.
dispense a devolução dos valores indevidamente recebidos de boa-fé até a data da ciência do órgão/entidade Fundação Nacional de Saúde, do acórdão que vier a ser proferido, com base no Enunciado 106 da Súmula da Jurisprudência do TCU.
dê ciência, no prazo de quinze dias, contados da notificação, do inteiro teor desta deliberação (a) o interessado (a) , alertando-o (a) de que o efeito suspensivo proveniente da interposição de eventuais recursos junto ao TCU não o (a) exime da devolução dos valores percebidos indevidamente, caso o recurso não seja provido.
informe o teor do acórdão que vier a ser prolatado, encaminhando ao TCU, no prazo de trinta dias, comprovante da data de ciência pelo (a) interessado (a) , nos termos do art. 4º, § 3º, da Resolução TCU 170/2004.
faça cessar todo e qualquer pagamento relativo ao ato impugnado de VANEUSO GOMES DA SILVA, no prazo máximo de quinze dias, contados da ciência da decisão deste Tribunal, sob pena de ressarcimento das quantias pagas após essa data pelo responsável.
CONCLUSÃO
A abrangência e a profundidade das verificações levadas a efeito fundamentam convicção de que o ato 97606/2018 pode ser apreciado pela ilegalidade, em razão das irregularidades apontadas no item Exame das Constatações desta instrução, que representam afronta à legislação e à jurisprudência de referência
PROPOSTA DE ENCAMINHAMENTO
Ante o exposto, com fundamento no art. 71, inciso III, da Constituição Federal, no art. 1º, inciso V, e art. 39, incisos I e II, da Lei 8.443/1992, no art. 260 do Regimento Interno do Tribunal de Contas da União, propõe-se: 
Considerar ILEGAL e recusar registro do ato inicial de Aposentadoria de VANEUSO GOMES DA SILVA do quadro de pessoal do órgão/entidade Fundação Nacional de Saúde, com base nos arts. 71, inciso III, da Constituição Federal, 1º, inciso V, e 39, inciso II, da Lei 8.443/1992 e 260, § 1º, do Regimento Interno.
Com fulcro no art. 262, caput, do Regimento Interno deste Tribunal, determinar ao órgão/entidade Fundação Nacional de Saúde que: 
faça cessar todo e qualquer pagamento relativo ao ato impugnado de VANEUSO GOMES DA SILVA, no prazo máximo de quinze dias, contados da ciência da decisão deste Tribunal, sob pena de ressarcimento das quantias pagas após essa data pelo responsável.
dê ciência, no prazo de quinze dias, contados da notificação, do inteiro teor desta deliberação (a) o interessado (a) , alertando-o (a) de que o efeito suspensivo proveniente da interposição de eventuais recursos junto ao TCU não o (a) exime da devolução dos valores percebidos indevidamente, caso o recurso não seja provido.
emita novo ato, livre da irregularidade ora apontada, em substituição ao ato de Aposentadoria de VANEUSO GOMES DA SILVA, submetendo-o à nova apreciação por este Tribunal, na forma do artigo 260, caput, também do Regimento.
dispense a devolução dos valores indevidamente recebidos de boa-fé até a data da ciência do órgão/entidade Fundação Nacional de Saúde, do acórdão que vier a ser proferido, com base no Enunciado 106 da Súmula da Jurisprudência do TCU.
informe o teor do acórdão que vier a ser prolatado, encaminhando ao TCU, no prazo de trinta dias, comprovante da data de ciência pelo (a) interessado (a) , nos termos do art. 4º, § 3º, da Resolução TCU 170/2004."
É o Relatório.

não há

Procuradora-Geral Cristina Machado da Costa e Silva.

APOSENTADORIA. FUNASA. NÃO ABSORÇÃO DE PARCELAS ORIUNDAS DE PLANOS ECONÔMICOS POR REESTRUTURAÇÕES POSTERIORES. ILEGALIDADE. NEGATIVA DE REGISTRO.

APOSENTADORIA (APOS)

Secretaria de Fiscalização de Integridade de Atos e Pagamentos de Pessoal e de Benefícios Sociais (Sefip).

Em exame ato de concessão de aposentadoria em favor de Vaneuso Gomes Da Silva no cargo de motorista oficial da Fundação Nacional de Saúde (peça 3) . 
2. 	Conforme consta em meu relatório, a Sefip (peças 5 e 6) e o Ministério Público (peça 7) manifestaram-se pela ilegalidade e negativa de registro, tendo sido verificada a concessão indevida de parcelas referentes a planos econômicos amparadas por decisão judicial (Plano Verão, Bresser e URPs) que já deveriam ter sido absorvidas por restruturações de carreiras posteriores à sua criação.
3. 	De fato, está consolidada a jurisprudência relativa ao tema no TCU, no Supremo Tribunal Federal (STF) e no Tribunal Superior do Trabalho (TST) , no sentido de que não representa ofensa à coisa julgada deliberação deste Tribunal que descontinue os pagamentos dessas parcelas que não deveriam ter sido incorporadas indefinidamente aos vencimentos, pois tinham natureza de antecipação salarial, sendo devidas somente até a reposição das perdas salariais havidas até então, o que ocorreu na primeira data base subsequente.
4. 	Entre as fontes jurisprudenciais paradigmáticas que regem a matéria, destaco o Acórdão 2161/2005-TCU-Plenário, relator Ministro Walton Alencar Rodrigues, Enunciado 279 da Súmula de Jurisprudência do TCU, o Enunciado 322 da Súmula da Jurisprudência do TST e a tese fixada em repercussão geral pelo STF no RE 596.663/RJ, relator para o acórdão Ministro Teori Zavascki (Tribunal Pleno, julgado em 24/9/2014, DJe de 26/11/2014) , todas devidamente detalhadas na instrução que integra o relatório, o que dispensa análises mais detidas.
5. 	Destaco somente a tese firmada pelo STF no julgamento do RE 596.663/RJ, que bem resume o fundamento da negativa de registro ao ato sob análise, verbis:
"A sentença que reconhece ao trabalhador ou a servidor o direito a determinado percentual de acréscimo remuneratório deixa de ter eficácia a partir da superveniente incorporação definitiva do referido percentual nos seus ganhos."  (tese de repercussão geral fixada no julgamento do RE 596.663/RJ, Tema 494) .
6. 	No entanto, cabe anotar que, como se trata de pagamento baseado em decisão judicial, o TCU entende que as parcelas dessa natureza devem ser consideradas irregulares caso nessa deliberação não conste ordem expressa para que as parcelas sejam perpetuamente mantidas.
7. 	Diante do exposto, acolho a análise e as conclusões da Sefip, anuídas pelo Ministério Público, no sentido de considerar ilegal o ato de aposentadoria, negando-lhe o registro.
Assim, VOTO para que seja aprovado o Acórdão que ora submeto a este Colegiado
TCU, Sala das Sessões, em 13 de setembro de 2022.
ANTONIO ANASTASIA 
Relator